---
title: "Работа с реальными данными. Визуализация данных"
subtitle: "Лекция 2.2 / 14"
author: "А. Ангельгардт"
date: "HSE UX LAB | Анализ данных + R: мир линейных моделей, 2021"
output: 
  ioslides_presentation:
    widescreen: true
    logo: img/logo.png
---

```{r, include=FALSE}
knitr::opts_chunk$set(echo = FALSE)
```

# Зачем нужна визуализация?

## Квартет Анскомба

Anscombe, F. J. (1973) “Graphs in Statistical Analysis”

```{r, include=FALSE}
library(tidyverse)
theme_set(theme_bw())
```

```{r, include=FALSE}
quartet <- read_csv("https://raw.githubusercontent.com/angelgardt/hseuxlab-wlm2021/master/data/anscombe.csv")
```

```{r, message=FALSE}
quartet %>% 
  group_by(dataset) %>% 
  summarise(mean_X = mean(x),
            mean_Y = mean(y),
            sd_X = sd(x),
            sd_Y = sd(y),
            cor = cor(x, y),
            n_obs = n()) %>% 
  select(-dataset) %>% 
  round(2)
```


## Квартет Анскомба

<center>
```{r, message=FALSE}
quartet %>% 
  ggplot(aes(x, y)) +
  geom_point() +
  geom_smooth(method = 'lm', se = FALSE) +
  facet_wrap(~ dataset)
```
</center>


## Datasaurus

Matejka and Fitzmaurice (2017) “Same Stats, Different Graphs”

```{r, include=FALSE}
datasaurus <- read_csv("https://raw.githubusercontent.com/angelgardt/hseuxlab-wlm2021/master/data/datasaurus.csv")
```

```{r, message=FALSE}
datasaurus %>% 
  group_by(dataset) %>% 
  summarise(mean_X = mean(x),
            mean_Y = mean(y),
            sd_X = sd(x),
            sd_Y = sd(y),
            cor = cor(x, y),
            n_obs = n()) %>% 
  select(-dataset) %>% 
  round(1)
```

## Datasaurus

<center>
```{r}
datasaurus %>% 
  ggplot(aes(x, y)) +
  geom_point() +
  facet_wrap(~dataset)
```
</center>


# Виды графиков

## Столбчатая диаграмма (Bar Graph)

## Лучевая диаграмма (Sunburts)

## Круговая диаграмма (Pie Chart)

## Линейная диаграмма (Line Graph)

## Диаграмма рассеяния

## Пузырьковая диаграмма (Bubble Chart)

## Гистограмма (Histogram)

## График плотности вероятности (Density Plot)

## Ящик с усами (Boxplot)

## График интервальных оценок (Error Bar)




