---
title: "Работа с реальными данными. Визуализация данных"
subtitle: "Лекция 2.2 / 14"
author: "А. Ангельгардт"
date: "HSE UX LAB | Анализ данных + R: мир линейных моделей, 2021"
output: 
  ioslides_presentation:
    widescreen: true
    logo: img/logo.png
---

```{r, include=FALSE}
knitr::opts_chunk$set(echo = FALSE)
```

# Зачем нужна визуализация?

## Квартет Анскомба

Anscombe, F. J. (1973) “Graphs in Statistical Analysis”

```{r, include=FALSE}
library(tidyverse)
theme_set(theme_bw())
```

```{r, include=FALSE}
quartet <- read_csv("https://raw.githubusercontent.com/angelgardt/hseuxlab-wlm2021/master/data/anscombe.csv")
```

```{r, message=FALSE}
quartet %>% 
  group_by(dataset) %>% 
  summarise(mean_X = mean(x),
            mean_Y = mean(y),
            sd_X = sd(x),
            sd_Y = sd(y),
            cor = cor(x, y),
            n_obs = n()) %>% 
  select(-dataset) %>% 
  round(2)
```


## Квартет Анскомба

<center>
```{r, message=FALSE}
quartet %>% 
  ggplot(aes(x, y)) +
  geom_point() +
  geom_smooth(method = 'lm', se = FALSE) +
  facet_wrap(~ dataset)
```
</center>


## Datasaurus

Matejka and Fitzmaurice (2017) “Same Stats, Different Graphs”

```{r, include=FALSE}
datasaurus <- read_csv("https://raw.githubusercontent.com/angelgardt/hseuxlab-wlm2021/master/data/datasaurus.csv")
```

```{r, message=FALSE}
datasaurus %>% 
  group_by(dataset) %>% 
  summarise(mean_X = mean(x),
            mean_Y = mean(y),
            sd_X = sd(x),
            sd_Y = sd(y),
            cor = cor(x, y),
            n_obs = n()) %>% 
  select(-dataset) %>% 
  round(1)
```

## Datasaurus

<center>
```{r}
datasaurus %>% 
  ggplot(aes(x, y)) +
  geom_point() +
  facet_wrap(~dataset)
```
</center>


# Виды графиков

```{r, echo=FALSE}
library(tidyverse)
theme_set(theme_bw())
```

## Столбчатая диаграмма (Bar Graph)

```{r, echo=FALSE, message=FALSE}
diamonds %>% 
  group_by(cut) %>% 
  summarise(n = n()) %>% 
  ggplot(aes(cut, n)) +
  geom_col() +
  xlab("Cut") + ylab("Number")
```

## Лучевая диаграмма (Sunburts)

```{r, echo=FALSE, message=FALSE}
diamonds %>% 
  group_by(cut, color) %>% 
  summarise(n = n()) %>% 
  ggplot(aes(cut, n, fill = color)) +
  geom_col(position = position_dodge()) +
  coord_polar() +
  xlab("Cut") + ylab("Number") +
  labs(fill = 'Color')
```

## Круговая диаграмма (Pie Chart)

```{r, echo=FALSE, message=FALSE}
diamonds %>% 
  group_by(cut) %>% 
  summarise(n = n()) %>% 
  ggplot(aes("", n, fill = cut)) +
  geom_bar(stat = 'identity', width = 1) +
  coord_polar('y', start = 0) + 
  xlab(NULL) + ylab(NULL) +
  labs(fill = 'Color')
```

## Линейная диаграмма (Line Graph)

```{r, echo=FALSE, message=FALSE, warning=FALSE}
matrix(AirPassengers, ncol = 12) %>% as.tibble() %>% mutate(year = 1949:1960) -> for_line_graph
colnames(for_line_graph) <- c(month.abb, 'year')
for_line_graph %>% pivot_longer(-year) %>% 
  filter(year < 1952) %>% 
  ggplot(aes(name, value, group = year, color = factor(year))) +
  geom_line(linetype = 'solid') +
  labs(x = "Month", y = 'Number of passangers',
       color = "Year")
```

## Диаграмма рассеяния (Scatter plot)

```{r, echo=FALSE, message=FALSE}
diamonds %>% slice(sample(1:nrow(diamonds), 50)) %>% 
  ggplot(aes(x, y, color = color)) +
  geom_point() +
  labs(color = "Color")
```


## Пузырьковая диаграмма (Bubble Chart)

```{r}
diamonds %>% slice(sample(1:nrow(diamonds), 100)) %>% 
  ggplot(aes(x, y, color = color, size = z)) +
  geom_point(alpha=0.5) +
  labs(color = "Color")
```

## Гистограмма (Histogram)

```{r, echo=FALSE, message=FALSE}
diamonds %>% ggplot(aes(price)) +
  geom_histogram(binwidth = 1000) +
  xlab('Price') + ylab('Count')
```

## График плотности вероятности (Density Plot)

```{r, echo=FALSE, message=FALSE}
diamonds %>% ggplot(aes(price, fill = cut)) +
  geom_density(alpha=0.5) +
  xlab('Price') + ylab('Density')
```

## Ящик с усами (Boxplot)

```{r, echo=FALSE, message=FALSE}
diamonds %>% slice(sample(1:nrow(diamonds), 300)) %>% 
  ggplot(aes(color, price)) +
  geom_boxplot() +
  xlab('Color') + ylab("Price")
```

## График интервальных оценок (Error Bar)

```{r, echo=FALSE, message=FALSE}
diamonds %>% 
  ggplot(aes(cut, price)) +
  stat_summary(fun = mean, geom = 'point') +
  stat_summary(fun.data = mean_cl_boot, geom = 'errorbar', width = 0.5) +
  xlab('Cut') + ylab("Price")
```

# A Layered Grammar of Graphics

## Базовый слой

```{r, echo=FALSE, message=FALSE, warning=FALSE}
ggplot()
```

## Оси

```{r, echo=FALSE, message=FALSE, warning=FALSE}
diamonds %>% ggplot(aes(cut, price))
```

## Геомы

```{r, echo=FALSE, message=FALSE, warning=FALSE}
diamonds %>% ggplot(aes(cut, price)) +
  stat_summary(fun = mean, geom = 'point') +
  stat_summary(fun.data = mean_cl_boot, geom = 'errorbar')
```

## Группировка по переменной

```{r, echo=FALSE, message=FALSE, warning=FALSE}
diamonds %>% ggplot(aes(cut, price, color = clarity)) +
  stat_summary(fun = mean, geom = 'point', position = position_dodge(0.5)) +
  stat_summary(fun.data = mean_cl_boot, geom = 'errorbar', position = position_dodge(0.5))
```

## Настройка графика

```{r, echo=FALSE, message=FALSE, warning=FALSE}
diamonds %>% ggplot(aes(cut, price, color = clarity)) +
  stat_summary(fun = mean, geom = 'point',
               position = position_dodge(0.5)) +
  stat_summary(fun.data = mean_cl_boot, geom = 'errorbar',
               position = position_dodge(0.5), width = 0.7) +
  theme(legend.position = 'bottom')
```

## Темы

```{r, echo=FALSE, message=FALSE, warning=FALSE}
diamonds %>% ggplot(aes(cut, price, color = clarity)) +
  stat_summary(fun = mean, geom = 'point',
               position = position_dodge(0.5)) +
  stat_summary(fun.data = mean_cl_boot, geom = 'errorbar',
               position = position_dodge(0.5), width = 0.7) +
  theme_minimal() +
  theme(legend.position = 'bottom')
```

## Последние штрихи

```{r, echo=FALSE, message=FALSE, warning=FALSE}
diamonds %>% ggplot(aes(cut, price, color = clarity)) +
  stat_summary(fun = mean, geom = 'point',
               position = position_dodge(0.5)) +
  stat_summary(fun.data = mean_cl_boot, geom = 'errorbar',
               position = position_dodge(0.5), width = 0.7) +
  labs(x = 'Cut', y = "Price", color = "Clarity") +
  theme_minimal() +
  theme(legend.position = 'bottom')
```

# The end
