---
title: "Элементы алгебры логики"
subtitle: "Лекция 3.2 / 14"
author: "А. Ангельгардт"
date: "HSE UX LAB | Анализ данных + R: мир линейных моделей, 2021"
output: 
  ioslides_presentation:
    widescreen: true
    logo: img/logo.png
---

# Высказывания

## Высказывание

«Высказывание есть мысленное отражение объективной связи между предметами. Оно истинно, если оно адекватно отражает эту связь, в противном случае оно ложно. Высказывание существует (в общем) в форме повествовательного предложения.»

*В. Зегет. Элементарная логика. М.: Высш. шк., 1985*


## Атомарные высказывания

- элементарные, неделимые
- могут быть либо истинны, либо ложны (*двузначная логика*)
- могут быть обозначены *пропозициональными переменными*
- входят в состав сложных высказываний

*Элементарное высказывание:* $4$ --- чётное число

*Сложное высказывание:* если $4$ делится на $2$, то это чётное число


# Логические операции

## Инверсия (отрицание)

Пусть $p$ --- некоторое (атомарное) высказывание, тогда $\neg p$ --- его инверсия.

| $p$ | $\neg p$ | $\neg \neg p$ | $\neg \neg \neg p$ |
|:---:|:--------:|:-------:|:-------:|
|TRUE|FALSE|TRUE|FALSE|
|FALSE|TRUE|FALSE|TRUE|

```{r}
p <- 4 != 5; p; !p; !!p; !!!p
```

## Конъюнкция (логическое И)

Пусть $p$ и $q$ --- некоторые (атомарные) высказывания, тогда $p \wedge q$ --- их конъюнкция.

- логическая функция, объединяющая два простых высказывания в сложое
- истинна, когда истинны оба аргумента
- наиболее близкий эквивален естественного языка «как $p$, так и $q$»

| $p$ | $q$ | $p \wedge q$ |
|:---:|:--------:|:-------:|
|TRUE|TRUE|TRUE|
|TRUE|FALSE|FALSE|
|FALSE|TRUE|FALSE|
|FALSE|FALSE|FALSE|

## Конъюнкция в R

```{r}
sex <- c('female', 'male', NA)
age <- c(24, 43, 21)
married <- c(TRUE, FALSE, TRUE)

sex == 'female' & age < 30
sex == 'male' & age > 18
sex == 'female' & !married
```

## Дизъюнкция (логическое ИЛИ)

Пусть $p$ и $q$ --- некоторые (атомарные) высказывания, тогда $p \vee q$ --- их дизъюнкция.

- логическая функция, объединяющая два простых высказывания в сложое
- истинна, когда истинен хотя бы один аргумент
- наиболее близкий эквивален естественного языка «$p$ и/или $q$»

| $p$ | $q$ | $p \vee q$ |
|:---:|:--------:|:-------:|
|TRUE|TRUE|TRUE|
|TRUE|FALSE|TRUE|
|FALSE|TRUE|TRUE|
|FALSE|FALSE|FALSE|


## Дизъюнкция в R

```{r}
gender <- c('male', 'non-binary', 'female')
age <- c(24, 43, 21)
married <- c(TRUE, FALSE, TRUE)

age < 30 & age > 60
age < 30 | age > 60
married | gender == 'non-binary'
```


## Разделительная дизъюнкция (исключающее ИЛИ)

Пусть $p$ и $q$ --- некоторые (атомарные) высказывания, тогда $p \,\mathrm{XOR} \, q \; (p \neq q)$ --- их дизъюнкция.

- логическая функция, объединяющая два простых высказывания в сложое
- истинна, когда значения истинности аргументов не совпадают
- наиболее близкий эквивален естественного языка «либо $p$, либо $q$»

## Разделительная дизъюнкция (исключающее ИЛИ)

| $p$ | $q$ | $p  \,\mathrm{XOR} \, q$ |
|:---:|:--------:|:-------:|
|TRUE|TRUE|FALSE|
|TRUE|FALSE|TRUE|
|FALSE|TRUE|TRUE|
|FALSE|FALSE|FALSE|


## Исключающее ИЛИ в R

```{r}
gender <- c('male', 'male', 'female', 'female')
married <- c(TRUE, FALSE, TRUE, FALSE)

xor(gender == 'male', married)
```


## Импликация

Пусть $p$ и $q$ --- некоторые (атомарные) высказывания, тогда $p \rightarrow q$ --- импликация.

- сложное высказывание, содержащее *антецедент* ($p$) и *консеквент* ($q$)
- ложно т. и т. т., когда антецедент истинен, а консеквент ложен
- наиболее близкий эквивален естественного языка «если $p$, то $q$»


| $p$ | $q$ | $p  \rightarrow q$ |
|:---:|:--------:|:-------:|
|TRUE|TRUE|TRUE|
|TRUE|FALSE|FALSE|
|FALSE|TRUE|TRUE|
|FALSE|FALSE|TRUE|


# Законы де Моргана

## Законы де Моргана

$$
\neg (A \vee B) = \neg A \wedge \neg B
$$

$$
\neg (A \wedge B) = \neg A \vee \neg B
$$


# The end
