---
title: "Описательные статистики"
subtitle: "Лекция 6.1 / 14"
author: "А. Ангельгардт"
date: "HSE UX LAB | Анализ данных + R: мир линейных моделей, 2021"
output: 
  ioslides_presentation:
    widescreen: true
    logo: img/logo.png
---


```{r setup, include=FALSE}
knitr::opts_chunk$set(echo = TRUE)
```

## Описательная статистика
**Описательные статистики** --- обобщенные статистики, количественно описывающие особенности имеющихся данных.

**Описательная статистика** --- области статистики, занимающаяся обработкой статистических данных, их наглядным представлением, и собственно описанием через описательные статистики.


## Зачем нужны описательные статистики?

- ёмко описать имеющиеся данные
- составить на основе этих описаний общее представление о них
- обнаружить особенности, которые могут повлиять на дальнейший анализ


# Меры центральной тенденции

## Мода

- наиболее часто встречающееся значение данной переменной

$$
\mathrm{mode}(X) = \max(\mathrm{PMF}(X))
$$

```{r}
x <- c(0,1,4,6,5,3,4,6,7,3)
table(x)
```
```{r, echo=FALSE}
# mode function
mode <- function(x) {
  values <- sort(unique(x))
  freqs <- tabulate(x)
  which(freqs == max(freqs))
}
```
```{r}
mode(x)
```


## Медиана

- значение, которые располягается на середине сортированного вектора значений переменной
- второй квартиль

$$
\mathrm{median} = \begin{cases}
X(\frac{n+1}{2}), & \text{ if } n \text{ is odd},\\
\dfrac{X(\frac{n}{2}) + X(\frac{n}{2}+1)}{2}, & \text{ otherwise}
\end{cases}
$$

```{r}
median(x)
```


## Арифметическое среднее

$$
\bar x = \dfrac{\sum_{i=1}^{n}x_i}{n},
$$


## Усеченное и межквартильное среднее

$$
\bar x_{\text{trim}} = 
$$

$$
X_{\mathrm{IQM}} = \frac{2}{n} \sum_{i=\frac{n}{4}+1}^{\frac{3n}{4}} x_i
$$

## Геометрическое среднее

$$
G_{X} = \sqrt[n]{\prod_{i=1}^n x_i} = \Big(\prod_{i=1}^n x_i\Big)^{\tfrac{1}{n}}
$$

## Гармоническое среднее

$$
H_X = \frac{n}{\sum_{i=1}^n \tfrac{1}{x_i}}
$$

## Квадратичное среднее

$$
X_{\mathrm{RMS}} = \sqrt{\frac{\sum_{i=1}^n x_i^2}{n}}
$$

## Взвешенное среднее

$$
\bar x = \frac{\sum_{i=1}^n w_i x_i}{\sum_{i=1}^n w_i} = \sum_{i=1}^n w_i' x_i
$$



# Меры разброса

## Минимум, максимум, размах
$$
\mathrm{range}(X) = \max(X) - \min(X)
$$


## Дисперсия
### Отклонение

$$
d_i = \bar x - x_i
$$

### Среднее отклонение

$$
\bar d = \frac{\sum_{i=1}^n (\bar x - x_i)}{n}
$$

### Сумма квадратов

$$
\mathrm{SS}(X) = \sum_{i=1}^n (\bar x - x_i)^2
$$


## Степени свободы

### Генеральная (смещённая) дисперсия
$$
\sigma^2 = \frac{\sum_{i=1}^n (\bar x - x_i)^2}{n}
$$

### Выборочная (несмещённая, исправленная) дисперсия
$$
s^2 = \frac{\sum_{i=1}^n (\bar x - x_i)^2}{\mathrm{df}} = \frac{\sum_{i=1}^n (\bar x - x_i)^2}{n-1}
$$


## Стандартное отклонение

$$
\sigma = \sqrt{\sigma^2}
$$

$$
\mathrm{sd}(X) = s = \sqrt{s}
$$

## Стандартная ошибка

$$
\mathrm{se}(X) = \frac{\mathrm{sd}(X)}{\sqrt{n}}
$$

# Форма распределения
## Асимметрия

$$
\text{skew}(X) = \frac{m_3}{s^3} = \frac{\frac{1}{n} \sum_{i=1}^n (\bar x - x_i)^3}{\big(\frac{1}{n-1} \sum_{i=1}^n (\bar x - x_i)^2\big)^{3/2}}
$$

## Эксцесс

$$
\text{kurt}(X) = \frac{m_4}{s^4} - 3 = \frac{\frac{1}{n} \sum_{i=1}^n (\bar x - x_i)^4}{\big(\frac{1}{n-1} \sum_{i=1}^n (\bar x - x_i)^2\big)^2} - 3
$$

