---
title: "A3. Исследование данных"
author:
  - name: A. Angelgardt
  - name: A. Kharitonova
output: radix::radix_article
---
<link rel="stylesheet" href="style.css">

```{r setup, include=FALSE}
knitr::opts_chunk$set(echo = TRUE)
```

Вам дан настоящий датасет с данными о страховых медицинских выплатах. Загрузить его можно [отсюда](https://raw.githubusercontent.com/stedy/Machine-Learning-with-R-datasets/master/insurance.csv).

Описание переменных:

* *age:* age of primary beneficiary
* *sex:* insurance contractor gender, female, male
* *bmi:* Body mass index, providing an understanding of body, weights that are relatively high or low relative to height, objective index of body weight $\Big( \frac{\text{kg}}{\text{m}^2} \Big)$ using the ratio of height to weight, ideally 18.5 to 24.9
* *children:* Number of children covered by health insurance / Number of dependents
* *smoker:* Smoking
* *region:* the beneficiary's residential area in the US, northeast, southeast, southwest, northwest.
* *charges:* Individual medical costs billed by health insurance

***

**4) Загрузите датасет в некоторую переменную. Посмотрите структуру датасета. Выведите в отдельную переменную возраст пациентов.**

```{r, include=FALSE}
insurance <- read.csv('https://raw.githubusercontent.com/stedy/Machine-Learning-with-R-datasets/master/insurance.csv')
str(insurance)
age <- insurance$age
```

***

**5) А теперь вытащите сумму страхового взноса у 23--45 человека. Какой пациент из этой подвыборки получил наименьшую выплату?**

<details>
<summary> *Подсказка* </summary>
`?which`
</details>

```{r, include=FALSE}
insurance$charges[23:45]
which.min(insurance$charges[23:45])
```

***

**6) Представьте, что вы исследуете всех людей из датасета и хотите сперва поделить их на две группы случайно. Создайте новый столбец с названием** `randomGroup` **и впишите туда 1 или 0 в случайном порядке.**

```{r, include=FALSE}
insurance$randomGroup <- sample(0:1, nrow(insurance), replace = TRUE)
```

***

**7) Давайте теперь для простоты разделим наш датасет на два отдельных датасета, в одном из них будут курильщики, в другом --- не курящие. Предварительно перекодируйте перепенную** `smoker`, **чтобы её можно было использовать для индексации без дополнительных сравнений.**

<details>
<summary> *Подсказка* </summary>
`ifelse()`
</details>

```{r, include=FALSE}
insurance$smoker <- ifelse(insurance$smoker == 'yes', TRUE, FALSE)
insurance_smokers <- insurance[insurance$smoker,]
insurance_nonsmokers <- insurance[!insurance$smoker,]
```

***

**8) А теперь давайте узнаем, правда ли у курильщиков страховка в среднем превышает страховку не курящего.**

*Достаточно логического выражения на основе датафрейма. Тестировать статистическую гипотезу пока не нужно*

```{r, include=FALSE}
mean(insurance_smokers$charges) > mean(insurance_nonsmokers$charges)
```

***

**9) Помните функцию** `summary()`**? Примените данную функцию к только столбцу страховой выплаты (используйте полный датасет) и введите в ответ минимальное, среднее и медиану в таком поряке через запятую, используя обычную для R точку в качестве дробного разделителя.**


```{r, include=FALSE}
summary(insurance$charges)
```

***

**10) Отберите в новый датасет пациентов, индекс массы тела которых соответствует нормативным показателям.**

*Следующие вопросы относятся к получившемуся датасету.*

* **10.1) Сколько получилось наблюдений в новом датасете?**
* **10.2) Кого больше в подвыборке: некурящих мужчин, некурящих женщин, курящих мужчин или курящих женщин?**
* **10.3) Выберите из датасета только те колонки, которые содержат числовые данные. По каждой из полученных колонок посчитайте среднее значение.**


```{r, include=FALSE}
insurance_normBMI <- insurance[insurance$bmi >= 18.5 & insurance$bmi <= 24.9, ]
nrow(insurance_normBMI)
table(insurance_normBMI$sex, insurance_normBMI$smoker)
apply(insurance_normBMI[sapply(insurance_normBMI, is.numeric)], 2, mean)
```